臺灣高等法院民事判決　九十一年度上易字第二七三號
　　上　訴　人　甲○○
　　上　訴　人　乙○○
　　被上訴　人　丙○○
右當事人間土地所有權移轉登記事件，上訴人對於中華民國九十一年二月六日臺灣臺
北地方法院九十年度訴字第八四四號第一審判決提起上訴，本院判決如左：
    主      文
上訴駁回。
第二審訴訟費用由上訴人負擔。
    事      實
甲、上訴人方面：
一、聲明：
  (一)原判決不利於上訴人部分廢棄。
  (二)右廢棄部分，被上訴人在第一審之訴駁回。
二、陳述：除與原判決記載相同者，補稱略以：
  (一)被上訴人於起訴時即自認伊之「Ｃ棟八樓建物」面積為五七點六八平方公尺，並
    列明Ｃ棟八樓為主建物及附屬建物合計之面積，是所謂Ｃ棟八樓面積為主建物及
    附屬建物面積，而不及於其他共有建物面積之事實，自應拘束法院，原審捨此而
    謂尚包括共有建號三○三五、三○三六號建物面積應有部分，自有違誤。又本件
    被上訴人於辦理房屋點交時，已出具土地及建物所有權狀驗收證明書，載明土地
    權狀與契約書約定相符，縱令土地應有部分有移轉不足情事，依被上訴人所出具
    證明書，足認其已認同登記之土地應有部分，且就所謂不足部分應有捨棄之意。
  (二)兩造間土地買賣契約書第一條第一款係記載為「Ｃ棟八樓建物」面積，與房屋買
    賣契約書「房屋總面積」用語不同，應係指Ｃ棟八樓本身之面積而言，參酌上開
    契約書第二條明載「本土地及停車位買賣總價款：：：」，可知「本土地」與「
    停車位」土地係各指不同事項，則契約書第一條所指之土地計算方式，自不及於
    停車位土地即建號三○三五坐落建地在內。況系爭基地大部分土地均為透天屋所
    有權人使用，如將三○三五、三○三六建號建物應有部分計入被上訴人之Ｃ棟八
    樓房屋面積內，用以計算土地應有部分比例（即計入分子部分），顯不合交易常
    情。
三、證據：除援用第一審所提證據外，補提：
    房屋買賣契約書附件七影本乙份為證。
乙、被上訴人方面：
一、聲明：駁回上訴。
二、陳述：除與原判決記載相同者外，補稱略以：
    被上訴人未於原審時自認伊之Ｃ棟八樓面積為五十七點六八平方公尺而不包括共
    同使用部分。依被上訴人與訴外人湖園實業股份有限公司（下稱湖園公司）所簽
    訂之房屋買賣契約書，明載有使用面積、公用面積、車位面積三種項目，足證伊
    確有購買共同使用部分。伊於原審中亦表明兩造立約當時所指土地應有部分比例
    之計算，就大門、走廊、屋頂、防空避難室等部分（即俗稱大公、小公），因性
    質上不許分割而獨立為區分所有客體，應連同主建物移轉，故不列入，非如上訴
    人所言，未購買任何共同用部分之應有部分。又伊所出具之土地及建物所有權狀
    驗收證明書，僅為收到權狀正本收據，非有捨棄或認同土地應有部分之意。
三、證據：援用第一審所為立證方法。
    理      由
一、本件被上訴人起訴主張：伊於民國八十二年十二月二十二日與湖園公司、上訴人
    分別訂立房屋及土地買賣契約書，購買坐落台北市○○區○○段二小段六之一、
    六之二地號土地（下稱系爭土地）上，貝多芬大樓香榭特區Ｃ座建物編號Ｃ棟八
    樓房屋乙戶（即嗣後台北市○○區○○段二小段建號三○三四號，下稱系爭建物
    ）、編號十一號車位乙位及其基地，約定建物及車位價金為一百九十一萬四千元
    、系爭土地價金為四百四十七萬元。詎上訴人未依約定移轉足額土地應有部分予
    伊，爰依買賣契約法律關係，請求上訴人移轉如原判決附表一所示土地應有部分
    予伊，並連帶給付伊八百九十四萬元違約金等語（按被上訴人上開請求，經原法
    院判命上訴人應將原判決附表二所示之土地應有部分移轉登記予被上訴人，駁回
    其餘之請求及全部假執行之聲請，被上訴人就其敗訴部分未據聲明不服而告確定
    ，上訴人則就其敗訴部分提起上訴）。
二、上訴人則以：系爭房地係被上訴人自前手吳聰輝轉讓而來，其讓渡書載明係讓渡
    系爭房地持分，吳聰輝並須協助過戶，被上訴人尚非承受吳聰輝買受人地位，其
    所提土地及房屋買賣契約書僅其單方改名，未經上訴人用印，且登記名義人並不
    代表契約當事人之移轉，系爭契約亦未約定由買受人指定登記名義人，是被上訴
    人依買賣契約對之請求，即屬無據。而系爭土地買賣契約書所稱之「Ｃ棟八樓建
    物面積」，僅指被上訴人購買之八樓建物主建物及附屬建物合計之面積，即五十
    七點六八平方公尺；至於「總建物」之面積，則指坐落系爭土地上一切建號（二
    九九七建號至三０三六建號）之總面積計三千八百二十九點九五平方公尺，上訴
    人應移轉之土地應有部分即為萬分之一五０，併被上訴人已取得系爭車位之土地
    應有部分萬分之十三，計為萬分之一六三，而被上訴人業移轉土地應有部分萬分
    之一六九予上訴人，並未有短少情事。況系爭土地已有分管之約定，故被上訴人
    可取得之土地應有部分，自不應計入約定非得由被上訴人使用、收益之土地面積
    ，即三０三五、三０三六建號建物面積不應計入系爭建物面積內，用以計算被上
    訴人土地應有部分比例。又本件被上訴人於辦理房屋點交時，已出具土地及建物
    所有權狀驗收證明書，載明土地權狀與契約書約定相符，縱令土地持分移轉不足
    ，亦可知就所謂不足部分，被上訴人已有捨棄之意或表認同，即不得再予主張。
    上訴人雖曾向被上訴人表示土地應有部分比例移轉不足，然係因誤信代書之言，
    即予發函，惟此與事實不符，且應移轉多少之土地應有部分，乃依雙方約定，並
    無法鑑定等語，資為抗辯。
三、查被上訴人主張其購買系爭建物、車位及其基地，系爭建物該層次面積為四九點
    六八平方公尺，附屬建物陽台為五點四五平方公尺、花台為二點五五平方公尺，
    總計主建物及附屬建物面積為五十七點六八平方公尺。被上訴人已繳納土地價金
    四百四十七萬元，上訴人並已移轉系爭土地應有部分計萬分之一六九予伊，而三
    ０三五、三０三六建號乃系爭公寓大廈之共有部分等事實，業據伊提出房屋買賣
    契約書、土地買賣契約書、土地及建物登記謄本及建物所有權狀（見原審卷第十
    二至四二頁、五六頁至第七二頁）為證，上訴人對上開文書之真正並不爭執，惟
    以前揭情詞置辯，是本件所應審究者，核為被上訴人是否為系爭契約之當事人？
    系爭土地買賣契約書內約定系爭建物佔系爭土地應有部分比例之真意為何？被上
    訴人就三０三五、三０三六建號建物之應有部分面積應否計入系爭「Ｃ棟八樓建
    物」面積內，用以計算伊土地應有部分比例？上訴人移轉之土地應有部分有無不
    足？
四、經查：
  (一)被上訴人雖係以伊與吳聰輝簽訂之讓渡書（見原審卷第十一頁）取得系爭房地所
    有權利，然卷附系爭房屋及土地買賣契約之買方均已更改為被上訴人，且上訴人
    於原審時對於被上訴人所稱：系爭房地係直接移轉予伊等語，亦不爭執，則依系
    爭土地買賣契約第六條第四項：「自簽定本契約日起甲方（即買受人）即將來產
    權登記之名義人，不得更換他人，如甲方欲將本戶土地買賣預約轉讓他人或更換
    時，需事先徵得乙方（即出賣人）書面同意」之約定，堪認被上訴人應已徵得上
    訴人之同意，由伊概括承受吳聰輝關於系爭房地買賣契約之權利義務，故嗣後上
    訴人始逕將土地應有部分移轉予被上訴人，而非先移轉予吳聰輝，再移轉予被上
    訴人。是被上訴人辯稱：被上訴人非系爭契約當事人，不得依該契約向其請求云
    云，即不足採。
  (二)系爭土地買賣契約書第一條「買賣土地標示及權利範圍」項下，其第一款係約定
    ：「本買賣土地坐落台北市○○區○○段二小段六之一、六之二地號土地面積全
    部，由甲方（即被上訴人）所購買本社區Ｃ棟八樓建物面積佔總建物之持分比例
    為計算基準」（見原審卷第三三頁），則依上開條文標示及約定內容以觀，計算
    上訴人應移轉登記之系爭土地應有部分，即應以此為依據。而系爭土地買賣契約
    書第二條「買賣標的總價款」項下，亦約定：「本土地及停車位持分土地買賣價
    款共計新台幣陸佰柒拾陸萬元整」，足認本件土地部分之買賣標的，乃系爭房屋
    及車位所占用之土地應有部分。
  (三)依上開房屋買賣契約書第一條「買賣房屋標示及權利範圍」項下記載，乃約定「
    一、房屋坐落：本買賣房屋坐落台北市○○區○○段二小段六之一、六之二地號
    土地，建築用地由甲方另行與地主訂立買賣合約。其建物編號Ｃ棟八樓之房屋一
    戶。『房屋總面積』約計二一點二坪，上開坪數包括：(1)使用面積：Ａ、Ｂ、Ｃ
    、Ｄ棟二樓至八樓：室內、陽台、平台、花台、雨庇當層梯間約一七點四七坪。
    (2)公用面積：Ａ、Ｂ、Ｃ、Ｄ棟二樓至八樓：屋頂突出物、水箱、台電受電室、
    發電機室、地下室梯間、通道、防空避難室約三點七四坪。(3)車位面積：停車位
    一位約六坪。：：：三、第一項所稱建物之面積，以地政主管機關複丈登記之面
    積為準：：：」（見原審卷第十二至十四頁），並參酌第二條買賣標的總價款係
    就房屋及停車位約定總價金為一百九十一萬四千元等情（見原審卷第十四頁），
    堪認所謂「Ｃ棟八樓建物面積」除上開建號三０三四號及附屬建物共五七點六八
    平方公尺外，亦包括共同使用部分，即系爭房屋買賣契約書第一條所指「使用面
    積、公用面積、車位面積」等面積在內無訛。參以上訴人移轉系爭建物所有權予
    被上訴人時，除前述主建物及附屬建物外，亦將三０三五建物移轉萬分之二０三
    應有部分予被上訴人，此有建物登記謄本附卷可參（見原審卷第七二頁），是上
    訴人辯稱「房屋總面積」不及於車位面積云云，即不足取，被上訴人主張伊就三
    ０三五、三０三六建號建物之應有部分面積，應計入所謂「Ｃ棟八樓建物」面積
    內，用以計算伊土地應有部分比例，洵屬有據。
  (四)上訴人雖辯稱被上訴人於起訴時即自認「Ｃ棟八樓建物」為主建物及附屬建物合
    計之五七點六八平方公尺，自應受拘束云云，然查被上訴人係主張共同使用部分
    不得為獨立為區分所有之客體，而誤認不應列入計算，且縱被上訴人於起訴時計
    算土地應有部分比例係以五十七點六八平方公尺作為分子，核係對計算方式之意
    見，尚難謂係對「事實」之自認，法院即毋庸受其拘束，上訴人此部分所辯，殊
    不可採。
  (五)上訴人復辯稱系爭土地上建物共分十棟，其中Ａ、Ｂ、Ｃ、Ｄ為大樓部分，Ｅ、
    Ｆ、Ｇ、Ｈ、Ｉ、Ｊ為獨棟透天屋，並約定大部分系爭土地之管理使用者為透天
    屋所有權人，故被上訴人可取得之土地應有部分，不應計入上開約定非得由被上
    訴人使用、收益之土地面積，亦即不得將三０三五、三０三六號建號建物計入「
    Ｂ棟四樓建物」內部分云云。然自上訴人所提出之系爭房屋買賣契約書附件七同
    意書（見原審卷第一三二至第一三四頁）內容以觀，僅記載被上訴人同意將Ｃ棟
    前後空地、屋頂平台、地下一層非公共使用範圍，除系爭房屋買賣契約第一條第
    一款所載之公用面積外，其餘部分依次分歸一樓、頂樓住戶使用，並同意將地下
    一層防空避難室兼停車場，於遇緊急情況時提供作防空避難室使用，核屬公寓大
    廈管理條例第三條第五款所稱「約定專用部分」之約定，即被上訴人同意將上開
    非公共使用範圍及公寓大廈共用部分約定供特定區分所有權人使用，上訴人上開
    所辯，容係對所有權歸屬與使用權約定概念有所誤解，委不足採。
  (六)上訴人又舉被上訴人所出具之土地及建物所有權狀檢收證明書（見原審卷第九三
    頁），辯稱被上訴人在點交系爭房地、車位時，即坦承登記予伊之土地、房屋應
    有部分與買賣契約內容相符云云。惟觀諸上開檢收證明書，係記載「本人（即被
    上訴人）茲收到：：：土地所有權狀：：：，其內容與預定買賣契約書相符無誤
    」等字樣，並無土地應有部分比例之記載，上訴人尚不得據此即認被上訴人已承
    認上訴人已完成土地移轉登記之義務。被上訴人於上開證明書中亦未曾表示拋棄
    伊請求上訴人移轉登記不足額土地應有部分之權利或有何認同之意，上訴人之抗
    辯洵不足採。
  (七)上訴人另以：「Ｃ棟八樓建物」與「房屋總面積」用語不同，依契約書記載亦可
    知「本土地」與「停車位」土地不同，兩造所約定之土地計算方式，自不及於停
    車位土地即三○三五建號建物土地應有部分在內等語置辯。實則「Ｃ棟八樓建物
    面積」及「房屋總面積」均指被上訴人取得之建物面積，要不因用語不同而有岐
    異，上訴人此部分所辯，要無足取。且按公寓大廈多為分層買賣，建物所在之基
    地應按合理比例全部分配予該基地上全部建物之所有權人，是就公寓大廈區分所
    有人共有之建物（如前開公用面積所列之範圍），於計算各區分所有人對基地應
    有部分為若干時，分母部分固應計入共有之建物面積，分子部分亦應計入各區分
    所有人對共有建物應有部分換算得出之面積，否則，如分母部分計入共有建物面
    積，而分子部分卻不列計區分所有人對共有建物應有部分換算所得出之面積，以
    此計算所得之比例作為各區分所有人對基地之應有部分比例，即有基地未全部分
    配予該基地上建物之所有權人，而有相當於共有建物面積佔總建物面積之比例之
    基地應有部分，仍為土地出賣人所有，自與買受人簽訂房屋、土地買賣契約所欲
    達成之目的及經濟價值不合。是上訴人辯稱兩造約定之土地計算方式不及於停車
    位土地云云，即無足採，堪認被上訴人買受之「Ｃ棟八樓建物面積」即應包括主
    建物及附屬建物暨三０三五建號與三０三六建號建物應有部分面積，兩造間約定
    之「房屋總建物」面積（即計算應移轉登記予買方之土地應有部分比例之分母）
    核為二九九七至三０三六建號建物總面積三千八百二十九點九八平方公尺。
  (八)是系爭建物佔系爭土地應有部分比例，應即以「Ｃ棟八樓建物面積」為分子，以
    「房屋總建物」為分母計算之，其計算式臚列如下：
    1.「Ｃ棟八樓建物面積」部分：
      (1)系爭建物主建物及附屬建物面積為五七點六八平方公尺。
      (2)被上訴人取得之三０三五建號應有部分面積：三０三五建號面積共一三八九
        點二五平方公尺，按被上訴人應有部分比例萬分之二０三計算，伊可得之面
        積為二八點二０平方公尺（小數點二位數以下四捨五入，下同）。
      (3)被上訴人取得之三０三六建號應有部分面積：三０三六建號面積共一七二點
        五七平方公尺，按被上訴人應有部分比例萬分之二四一計算，伊可得之面積
        為四點一六平方公尺。
      (4)「Ｃ棟八樓建物面積」係包括主建物及附屬建物暨三０三五建號與三０三六
        建號建物應有部分面積，計為九０點零四平方公尺（57.68+28.20+4.16
        =90.04）。
    2.「房屋總建物」面積部分：
      系爭土地上所有建物，計有台北市○○區○○段二小段二九九七至三０三六建
      號，總面積合計為三千八百二十九點九八平方公尺，乃兩造所是認，並有建物
      登記謄本附卷可參。故「房屋總建物」面積應為三千八百二十九點九八平方公
      尺。
    3.是上訴人應移轉予被上訴人之系爭土地應有部分比例計為萬分之二三五（
      90.04平方公尺／3829.98平方公尺＝235/10000）。
    4.本件經原法院囑託台北市建築師公會鑑定結果，亦認三０三四建號（即使用面
      積）全部面積為五七‧六八平方公尺，三０三五建號（即車位面積）應有部分
      萬分之二０三面積為二八二平方公尺，三０三六建號（即公用面積）應有部分
      萬分之二四一面積為四‧一六平方公尺，故Ｃ棟八樓建物面積合計為九０‧０
      四平方公尺；另總建物面積以使用面積二二六七‧九五平方公尺、車位面積一
      三八九二五平方公尺及公用面積一七二五七平方公尺合計，為三八二九‧七七
      平方公尺。故Ｃ棟八樓建物面積九０‧０四平方公尺佔總建物面積三八二九‧
      七七平方公尺之比例，為萬分之二三五。另若不將公用面積計入Ｃ棟八樓建物
      面積及總建物面積，其計算所得之比例亦為萬分之二三五，有該公會九十年十
      二月二十七日鑑定報告書乙份附原審卷外可參。而原法院委託鑑定時，即已檢
      附系爭土地及房屋買賣契約書供參考，該公會亦已依土地房屋買賣契約書第一
      條第一項之規定，依建物面積之比例，計算系爭土地應有部分，難謂該公會未
      依土地買賣契約書鑑定，至於土地買賣契約書所稱Ｃ棟八樓建物及總建物之意
      義，已析述如前，核與該公會之鑑定報告書所列計算方式相符，亦難認上開鑑
      定報告書未說明如何認定土地買賣契約書中所稱Ｃ棟八樓建物及總建物之意義
      ，上訴人辯稱上開鑑定不具意義云云，殊無可採。
  (九)上訴人既僅移轉登記系爭土地應有部分萬分之一六九予被上訴人，如前所述，即
    不足應有部分萬分之六六，上訴人自應各再將如原判決附表二所示土地應有部分
    萬分之六六移轉登記予被上訴人。
五、綜上所述，被上訴人主張為可採，上訴人所辯則無可取。從而，被上訴人本於買
    賣契約之法律關係，請求上訴人各移轉如原判決附表二所示之土地，洵屬有據，
    應予准許。是原審就此部分為上訴人敗訴之判決，核無違誤。上訴意旨指摘原判
    決不當，求予廢棄改判，為無理由，應予駁回。
六、本件事證已臻明確，兩造其餘攻擊、防禦方法及所為之立證，核均與判決之結果
    不生影響，爰不再逐一予以論述，附此敘明。
七、據上論結，本件上訴為無理由，依民事訴訟法第四百四十九條第一項、第七十八
    條、第八十五條第一項前段，判決如主文。
中　　　華　　　民　　　國　　九十一　　年　　　六　　　月　　　七　　　日
                              民事第一庭
                          　　　　審判長法　官　洪　仁　嘉
                          　　　　　　　法　官　湯　美　玉
                          　　　　　　　法　官　黃　莉　雲
右正本係照原本作成。
不得上訴。
中　　　華　　　民　　　國　　九十一　　年　　　六　　　月　　　十　　　日
　　　　　　　　　　　　　　　　        書記官　秦　仲　芳
